臺灣高雄地方法院民事判決　　　　　　100年度簡上字第346號
上　訴　人　葉俊卿
被　上訴人　陳金河
上列當事人間請求遷讓房屋等事件，上訴人對於民國100 年6 月
23日本院高雄簡易庭100 年度雄簡字第173 號第一審判決提起上
訴，經本院於民國100年12月16日言詞辯論終結，判決如下：
    主      文
上訴駁回。
訴訟費用由上訴人負擔。
    事實及理由
一、被上訴人主張：上訴人於民國95年3 月1 日向被上訴人承租
    其所有，門牌號碼為高雄市苓雅區○○○路86號1 樓之未辦
    保存登記房屋（下稱系爭房屋），雙方約定租期自95年3 月
    1 日起至101 年2 月28日止共6 年，其中自95年3 月1 日起
    至96年2 月28日止之租金為每月新台幣（下同）25,000元，
    自96年3 月1 日起至98年2 月28日止之租金為每月26,000元
    ，自98年3 月1 日起至100 年2 月28日止之租金為每月28,0
    00元（下稱系爭租約）。詎被上訴人自99年3 月起至11月止
    有短繳或拒付租金情事，其中99年3 月、6 月、8 月各短付
    租金5,500 元，其餘月份則全額未付，累欠租金總額達184,
    500 元（即[5,500×3]+[28,000×6] =184,500 ），被上訴
    人嗣於99年11月30日以存證信函催告上訴人應於99年12月25
    日以前清償租金，如逾期未納則於99年12月26日終止系爭租
    約，惟上訴人均置之不理，是以系爭租約業於99年12月26日
    終止，為此爰依系爭租約之法律關係及民法第179 條規定，
    請求上訴人遷讓返還系爭房屋、給付累欠租金，及自99年12
    月26日起至返還系爭房屋之日止，按月給付返還相當於租金
    之不當得利等情。並聲明：(一)上訴人應遷讓返還系爭房屋，
    並自99年12月26日起至返還系爭房屋之日止，按月給付被上
    訴人28,000元。(二)上訴人應給付被上訴人184,500 元。原審
    判決被上訴人全部勝訴，上訴人就原判決命其應給付累欠租
    金及不當得利部分不服，提起上訴（其中原審判決命上訴人
    遷讓返還系爭房屋部分，未據上訴人上訴而告確定）。被上
    訴人除引用原審主張及陳述外，另補稱：兩造就系爭租約並
    未約定被上訴人須提供不同通道供上訴人出入通行，上訴人
    於96年3 月5 日擅自封閉被上訴人日常出入通道，復更換大
    門遙控器，妨害被上訴人之行動自由，業經台灣高雄地方法
    院檢察署以98年度偵字第15419 號受理在案，被上訴人自無
    可能同意調降租金為每月25,000元，上訴人主張兩造曾合意
    調降租金云云，應由上訴人負舉證證明之責等語。並於本院
    聲明：上訴駁回。
二、上訴人則以：上訴人自99年9 月起固未繳納租金，然而系爭
    租約約定得逐年調高租金之適用前提要件為，系爭房屋係在
    劃定可供營業之攤販區內，且兩造各使用不同通路出入，惟
    前開要件迄未成就，被上訴人自不得提高租金為每月28,000
    元，上訴人亦無短繳99年3 月、6 月及8 月租金情事等語置
    辯。並聲明：被上訴人之訴駁回。原審判決上訴人全部敗訴
    ，上訴人就原判決命上訴人應給付累欠租金及不當得利部分
    不服，提起上訴（其中原審判決命上訴人遷讓返還系爭房屋
    部分，未據上訴人上訴而告確定）。上訴人除引用原審主張
    及陳述外，另補稱：兩造曾於96年3 月間，就被上訴人無法
    提供獨立通道供上訴人通行使用，經訴外人即里長郭國民居
    間協調，雙方因僅能共同使用同一出入通道，而合意調降每
    月租金為25,000元，上訴人則據此協調結果陸續繳租4 年，
    原審不察上情，逕依系爭租約附件文義約定，遽謂上訴人自
    98年3 月起每月應納租金為28,000元，係有未洽等語。並於
    本院聲明：(一)原判決命上訴人給付被上訴人184,500 元，及
    自99年12月26日起至返還系爭房屋之日止，按月給付被上訴
    人28,000元部分廢棄。(二)上開廢棄部分，被上訴人在第一審
    之訴駁回。
三、兩造不爭執事項如下：
  (一)兩造於95年3 月2 日簽立系爭租約，上訴人並繳納押租保證
    金5 萬元予被上訴人。
  (二)上訴人自96年3 月1 日起即有短繳或未付租金情事，其中自
    96 年3月1 日起至99年2 月28日止之租金爭議，現由本院99
    年度簡上字第363 號給付租金事件審理中，被上訴人並於該
    事件中主張以系爭租約押租保證金5 萬元抵繳上訴人自96年
    3 月1 日起至99年2 月28日止之應付租金。
  (三)上訴人於99年3 月、6 月、8 月均僅繳納租金22,500元。
  (四)上訴人未繳納99年4 月、5 月、7 月、9 月、10月、11月租
    金。
  (五)系爭房屋現仍在上訴人占有中。
  (六)被上訴人於99年11月30日以上訴人租欠租金逾2 個月未繳為
    由，寄發存證信函，限期上訴人於99年12月25日前繳清所欠
    租金，逾期如不清償，則自99年12月26日起終止系爭租約，
    該通知業於99年12月1 日送達上訴人。
四、本件爭點為：(一)兩造曾否於96年3 月間合意調降系爭房屋租
    金為每月25,000元？(二)上訴人自99年3 月起至同年11月止，
    累欠租金數額若干？被上訴人依系爭租約之法律關係，請求
    前開租金，有無理由？(三)被上訴人依民法第179 條規定，請
    求上訴人自99年12月26日起至返還系爭房屋之日止，給付相
    當於租金之不當得利，有無理由？數額若干？茲分述如下：
  (一)兩造曾否於96年3 月間合意調降系爭房屋租金為每月25,000
    元？
  1.按當事人主張有利於己之事實者，就其事實有舉證之責任。
    民事訴訟法第277 條前段定有明文。又依系爭租約附件第1
    至3 項約定，上訴人自95年3 月1 日起至96年2 月28日止，
    每月應付租金25,000元；自96年3 月1 日起至98年2 月28
    日止，每月應付租金26,000元；自98年3 月1 日起至100 年
    2 月28日止，每月應付租金28,000元，有系爭租約在卷可稽
    （見原審卷第10頁）。上訴人主張兩造曾於96年3 月間合意
    調降租金為每月25,000元，惟被上訴人否認之，揆諸首揭規
    定，上訴人自應就其主張有利於己之租金調降事實，負舉證
    證明之責。
  2.經查：
  (1)上訴人主張訴外人即里長郭國民於96年3 月間，曾出面協調
    兩造出入通路使用爭議，並提議兩造既使用同一出入通道，
    應允上訴人每月繳付租金25,000元為已足，應雙方達成共識
    云云。惟據證人郭國民證稱：兩造於96年3 月間因上訴人更
    換系爭房屋1 樓大門遙控器，致被上訴人無法打開1 樓大門
    出入，請伊前往協調，協調結果為上訴人同意要給被上訴人
    2 個遙控器，但並未提及調降租金，亦未提議上訴人每月只
    須給付25,000元租金，伊認為租金是兩造自己的事，應由兩
    造自行協調（見本院卷第62、63頁）等語，上訴人前開主張
    核與證人郭國民之證詞不符，復未提出其他積極證據以實其
    說，其主張因乏證據證明，而不可採。
  (2)上訴人復主張其自96年3 月起均僅按月繳付租金25,000元，
    被上訴人既未為反對之意思表示，復持續提供系爭房屋予上
    訴人使用將近3 年，期間未曾對上訴人催討租金，可見兩造
    已達成調降租金為每月25,000元之合意云云。惟被上訴人乃
    系爭租約之租金請求權人，自得按其自主意志決定於何時行
    使該請求權，其復於98年2 月18日起訴請求上訴人給付自96
    年3 月1 日起至99年2 月28日止之累欠租金，經本院以99年
    度簡上字第363 號給付租金事件審理在案，尚難遽認被上訴
    人自96年3 月1 日起至98年2 月18日向本院起訴前，已默示
    同意調降租金為每月25,000元，上訴人前開主張亦不可採。
  3.綜上，上訴人主張兩造自96年3 月起已合意調降租金為每月
    25,000元，因乏證據證明而不可採，是以上訴人依系爭租約
    附件第2 至3 項約定，自96年3 月1 日起至98年2 月28日止
    ，每月應繳付系爭房屋租金26,000元；自98年3 月1 日起至
    100 年2 月28日止，每月應繳付系爭房屋租金28,000元，應
    堪認定。
  (二)上訴人自99年3 月起至同年11月止，累欠租金數額若干？被
    上訴人依系爭租約之法律關係，請求上訴人給付上開租金，
    有無理由？
  1.上訴人於99年3 月、6 月、8 月均僅繳納租金22,500元，且
    未繳納99年4 月、5 月、7 月、9 月、10月、11月租金之事
    實，為兩造所不爭執，而上訴人自99年3 月起至11月止，每
    月應付租金為28,000元，亦經本院審認如前，足認上訴人仍
    積欠被上訴人99年3 月、6 月、8 月租金16,500元（即[28,
    000-22,500] ×3=16,500），復積欠被上訴人99年4 月、5
    月、7 月、9 月、10月、11月租金168,000 元（即28,000×
    6= 168,000）未付，合計積欠租金184,500 元。
  2.按承租人應依約定日期支付租金。民法第439 條前段定有明
    文。又依系爭租約第3 條及附件5 項約定，上訴人應按月於
    每月2 日給付租金（見原審卷第8 頁、第10頁），揆諸前引
    規定，被上訴人自負有遵期繳付租金之義務，是以上訴人依
    系爭租約之法律關係，請求被上訴人給付累欠租金184,500
    元，係有理由。
  (三)被上訴人依民法第179 條規定，請求上訴人自99年12月26日
    起至返還系爭房屋之日止，給付相當於租金之不當得利，有
    無理由？數額若干？
  1.依不當得利之法則請求返還不當得利，以無法律上之原因而
    受利益，致他人受有損害為其要件，故其得請求返還之範圍
    ，應以對方所受之利益為度。又無權占有他人土地，可能獲
    得相當於租金之利益為社會通常之觀念，而土地法第97條第
    1 項限制房屋租金之規定，應僅限於城巿地方供住宅用之房
    屋，始有其適用，至非供居住之營業用房屋並不涵攝在內，
    有最高法院93年台上字第1718號判決要旨可資參照。
  2.經查，上訴人承租系爭房屋，為供經營冷飲業之用，且自99
    年起每月應納租金為28,000元等情，經兩造於系爭租約第1
    條後段、附件第3 項約定至明（見原審卷第8 頁），足認上
    訴人租用系爭房屋係供營業使用，非供居住使用，上訴人因
    占用系爭房屋所受利益數額，不受土地法第97條第1 項規定
    之房屋租金上限所限制。又被上訴人因上訴人累欠租金達2
    期以上未繳，迭經催告均無結果，而於99年12月26日終止系
    爭租約，惟上訴人迄未將系爭房屋返還被上訴人之事實，為
    兩造所不爭執，從而被上訴人以上訴人自99年12月26日起至
    返還系爭房屋之日止，無正當權源占用系爭房屋為由，請求
    請求上訴人給付相當於每月租金28,000元之不當得利，即有
    理由。
五、綜上所述，被上訴人依系爭租約之法律關係及民法第179 條
    規定，於原審起訴請求上訴人給付累欠租金184,500 元，及
    自99年12月26日起至返還系爭房屋之日止，按月給付相當於
    租金之不當得利28,000元，均有理由，應予准許，原審判決
    被上訴人全部勝訴，於法並無違誤，上訴意旨仍執前詞，求
    予廢棄改判，係無理由，應予駁回。
據上論結，本件上訴為無理由，依民事訴訟法第436 條之1 第3
項、第449 條第1 項、第78條，判決如主文。
中    華    民    國  100     年    12    月    30    日
            民事第四庭審判長  法  官  劉定安
                              法  官  林岳葳
                              法  官  賴文姍
以上正本係照原本作成。
本判決不得上訴。
中    華    民    國  100     年    12    月    30    日
                              書記官  劉甄庭